【裁判字號】    90,台上,1715
【裁判日期】    900322
【裁判案由】    貪污
【裁判全文】
最高法院刑事判決                                九十年度台上字第一七一五號
    上  訴  人  乙○○
                甲○○
右上訴人等因貪污案件，不服台灣高等法院中華民國八十九年八月十六日第二審更審
判決（八十九年度上更(二)字第二九○號，起訴案號：台灣板橋地方法院檢察署八十五
年度偵字第一一一九一號），提起上訴，本院判決如左：
    主  文
原判決撤銷，發回台灣高等法院。
    理  由
本件原判決撤銷第一審之科刑判決，改判論處上訴人乙○○共同依據法令從事公務之
人員，利用職務上之機會，詐取財物未遂；上訴人甲○○共同與依據法令從事公務之
人員，利用職務上之機會，詐取財物未遂（累犯）各罪刑，固非無見。
惟查：(一)按貪污治罪條例之利用職務上之機會詐取財物罪，其所謂詐取財物，乃限於
施用詐術獲取有形之財物，並不包括獲得無形之財產上不法利益在內。原判決事實認
定，乙○○明知甲○○意欲藉其職務取信許雪嬌以遂行其詐財行為，乃意圖為自己不
法之所有，與甲○○基於共同利用其因法警職務所衍生之機會，以詐稱向檢察官行賄
為藉口，欲向許雪嬌取賄款等情，理由二則謂乙○○顯然係為得財產上之不法利益，
才積極關心吳清泉交保之事云云（見原判決第十一頁第二行），其事實與理由所載，
顯屬矛盾。(二)次按，貪污治罪條例第五條第一項第二款利用職務上之機會詐取財物罪
，其所稱利用職務上之機會，固係指利用職務上所有之一切事機而言，然須係利用該
職務上之事機行詐，且其事機亦須與其職務有所關聯，始足當之，否則，縱有詐取財
物之行為，如未利用職務上之事機行詐，或所利用之事機與職務並無關聯，尚難以該
行為人具有特定公務員之身分，而課以利用職務上之機會詐取財物罪。卷查乙○○身
為法警，依地方法院及其分院檢察署處務規程所定，其固有辦理訴訟文書之送達、人
犯之點收、提押及具保、責付之手續、值庭、拘提、搜索、扣押及通緝犯之查緝等職
務，且其於民國八十五年五月三日吳清泉經羈押後至八十五年六月七日間，有負責值
庭及辦理人犯點交、交保、提押等業務，固亦有台灣板橋地方法院檢察署八十九年六
月三日板橋金揚八八偵字第二一三七一號函可按。惟乙○○於該期間內究有無辦理人
犯吳清泉之點收、提押，或於吳清泉受偵訊時負責值庭﹖若然，其有無利用執行上開
職務之機會施用詐術詐取財物﹖此乃其是否成立利用職務上之機會詐取財物罪之關鍵
所在，自應予以釐清。原審未予究明，徒以乙○○身為法警，於吳清泉受羈押期間，
有負責值庭及辦理人犯點交、交保、提押等法警一般業務，遽認乙○○係利用職務上
之機會詐取財物未遂，難謂無應於審判期日調查之證據未予調查及理由不備之違法。
(三)末按詐欺取財罪，係以使用詐術使人陷於錯誤而交付財物為其要件之一，倘無施用
詐術以陷人於錯誤，縱其行為有所不法，除其情形合於其他處罰條件，應依各該罪名
論處外，尚不得逕以詐欺取財罪相繩。本件乙○○於受人請託並允諾將予儘量幫忙後
，即積極為之奔走，試圖打通關節，因而曾至承辦檢察官辦公處所探詢可否准許吳清
泉交保，並圖邀約檢察官共餐或登門求見（但均被拒）；且於許雪嬌示意要先交付賄
款時，又以事未可成，慢一點等詞婉拒，顯示其無欺矇之意；而案內開口向許雪嬌表
示需賄款新台幣（下同）十五萬元或二十五萬元者，復為甲○○一人，並無乙○○之
參與，則能否謂乙○○係利用職務上之機會，施用詐術詐取財物﹖仍有斟酌餘地。又
甲○○之向許雪嬌表示需賄款十五萬元或二十五萬元，其目的究係欲委請乙○○用以
行賄承辦檢察官﹖抑或係欲與乙○○共同向許雪嬌騙取該十五萬元或二十五萬元﹖事
涉上訴人等係與許雪嬌共同欲行賄檢察官，抑或上訴人等共同施用詐術欲向許雪嬌騙
取財物，案經發回，應再詳予勾稽審認。以上或為上訴人等上訴意旨所指摘，或為本
院得依職權調查之事項，應認原判決仍有撤銷發回更審之原因。
據上論結，應依刑事訴訟法第三百九十七條、第四百零一條，判決如主文。
中      華      民      國     九十     年      三      月    二十二    日
                              最高法院刑事第十庭
                                  審判長法官  莊  登  照
                                        法官  洪  明  輝
                                        法官  蔡  清  遊
                                        法官  黃  一  鑫
                                        法官  林  秀  夫
      右正本證明與原本無異
                                              書  記  官
中      華      民      國     九十     年      三      月    二十八    日


司法院資訊處製作；財團法人民間司法改革基金會備份。
